【裁判字號】    89,上訴,1138
【裁判日期】    890927
【裁判案由】    瀆職等
【裁判全文】
臺灣高等法院臺南分院刑事裁定          八十九年度上訴字第一一三八號    潛
      上  訴  人
      即 自訴 人  甲  ○  ○.
      被      告  乙  ○  ○
右列抗告人因被告瀆職等案件，不服臺灣臺南地方法院八十九年度自字第一六一號中
華民國八十九年七月三十一日第一審裁定，提起抗告，本院裁定如左：
      主      文
抗告駁回。
      理      由
一、抗告意旨略稱：(一)公益與私益並不抵觸，公益包括私益，公益是私益的累積，
    如公益與私益發生衝突，必然有一方不合乎正義。我們知道正義的內容是進化的
    。因此正義的社會化比正義的絕對化更重要，故判決理由：「．．得以裁定駁回
    其自訴。」之論理，是為錯誤。(二)依憲法第八條：「非依法定程序，．．不得
    審判、拘禁．．」，故依社會秩序維護法第六十七條：「．．或拒絕陳述者，得
    處居留」之論據，是有偏袒警察之處及違背憲法第八條，如此將處人民於奴隸之
    地位，警察可任意盤查人民之姓名、身份，．．是共產極權、希特勒之專制極權
    國家論點，應予嚴懲云云。
二、經查抗告人前因被告乙○○（為台南市警察局第四分局常樂派出所主管）及被告
    謝應寬（即臂章4138號警員），於八十九年三月十四日下午十四時二十分許，在
    台南市○○街無故攔下抗告人甲○○所騎乘之機車，依社會秩序維護法規定，要
    求抗告人出示證件，為抗告人所拒絕，被告等即將抗告人強押至派出所，調查其
    所騎乘機車之來源，制作筆錄至同時下午十九時許，強制要求抗告人回答所問之
    問題，因認被告等涉犯刑法第二百九十六條使人為奴隸罪及同法第一百二十六條
    凌虐人犯罪嫌云云。
三、原審法院以抗告人於前述時間騎乘未掛車牌之機車（機車所有人為王永源），亦
    未攜帶該機車行照，行駛於台南市○○街，為警臨檢攔查時拒絕出示身分證件乙
    節，業據抗告人於原審訊問時自認無訛，依道路交通管理處罰條例第七條規定：
    「道路交通管理之稽查，違規紀錄，由交通勤務警察，或依法令執行交通稽查任
    務人員執行之」，及警察勤務條例第十一條第三款規定：「警察勤務方式包括臨
    檢：於公共場所或指定處所、路段，由服勤人員擔任臨場檢查或路檢，執行取締
    、盤查及有關法令賦予之勤務」，被告乙○○對騎乘未掛車牌及未攜帶行照之自
    訴人，進行臨檢盤查，乃依法有據。且依社會秩序維護法第六十七條第一項第二
    款規定：「於警察人員依法調查或查察時，就其姓名、住所或居所為不實之陳述
    或拒絕陳述者，得處拘留或新臺幣一萬二千元以下罰鍰」，同法第四十二條亦規
    定：「對於現行違反本法之行為人，警察人員得即時制止其行為，並得逕行通知
    到場，其不服通知者，得強制其到場」。故本件被告乙○○依法攔查違規機車，
    縱以強制方式要求抗告人至長樂派出所制作筆錄，顥然於法有據。又司法警察知
    有犯罪嫌疑者，應報告該管檢察官或司法警察官。但得不待其命令，逕行調查犯
    罪嫌疑人犯罪情形及蒐集證據，刑事訴訟法第二百三十一條有明文規定。本件被
    告乙○○依法攔查違規機車後，依法就抗告人所涉竊盜或侵占罪嫌予以調查並蒐
    集證據，並對之制作筆錄，此有抗告人於該日在長樂派出所制作之詢問筆錄附卷
    可稽。何況上開機車車主王永源於警訊時即陳稱：「（當時甲○○是否有向你借
    機車使用？）當時我將車牌報廢繳銷後，甲○○有向我借該部機車騎乘，當時我
    沒有答應他」等語，並有失竊補報單及王永源出具之贓物認領保管單各一紙在卷
    足憑。嗣警方復通知王永源之兄王永川到警局接受詢問，亦陳稱：確有委託抗告
    人將機車牽走丟掉，不知抗告人還在使用該機車等情，該部分乃調查有利於抗告
    人證據，足證被告乙○○確有依法行使其調查犯罪及蒐集證據之職務，並無證據
    足證被告等有使自訴人居於奴隸之不自由地位，或對其身體有所凌虐之事實，自
    與使人為奴隸罪或凌虐人犯罪之犯罪構成要件有間。因而認為本件依調查所得證
    據尚不足以證明被告等確有上開犯行，被告被訴前開罪嫌，尚屬不能證明，而予
    裁定駁回抗告人之自訴（被告謝應寬部分，抗告人未據提起抗告）。本院經核原
    裁定認事用法，均無不當。
四、次按公益本質上係由各個成員之事實上利益經由複雜之交互影響過程所形成之理
    想整合狀態，公益原則適用於實證法上，應限於實證法尚無具體規定可資適用時
    始可。又按法院或受命推事於自訴案件第一次審判期日前訊問及調查結果，如認
    案件有刑事訴訟法第二百五十二條至第二百五十四條之情形者，得以裁定駁回其
    自訴，同法第三百二十六條第三項訂有明文。本件抗告人自訴被告等涉有瀆職等
    罪嫌，原審法院依調查所得之證據，尚不足認被告等涉有自訴人所指之犯行，因
    認被告被訴前開罪嫌，尚屬不能證明，爰依刑事第三百二十六條第三項之規定，
    裁定駁回其自訴。該裁定乃依實證法之規定所為，尚無違誤之處，抗告意旨以原
    裁定違反公益原則為由據以抗告，顯屬無據。另按憲法第八條固對人民之人身自
    由明文保障，規定：「人民之身體自由應予保障，．．非經司法或『警察』機關
    ，依法定程序，不得逮捕拘禁．．」，司法警察機關，非不得逮捕拘禁人民或限
    制其人身自由，然須依法定程序為之，本件被告等限制抗告人之人身自由，不僅
    於法有據，且處理過程，尚與法令無悖，業如前述，難謂被告等限制抗告人之人
    身自由之行為，與憲法第八條對人身自由保障之規定有違。抗告意旨猶以被告等
    之行為，違反憲法第八條對人身自由保障之規定云云，漫事指摘，委無足採。故
    抗告人提起本件抗告，為無理由，應予駁回。
五、據上論斷，應依刑事訴訟法第四百一十二條，裁定如主文。
中  華  民  國      八  十  九      年      九      月      二十七      日
                                臺灣高等法院臺南分院刑事第五庭
                                    審判長法官  茆    臺    雲
                                          法官  李    文    福
                                          法官  蔡    長    林
右正本證明與原本無異。
不得抗再告。
                                    法院書記官  李    培    薇
中  華  民  國      八  十  九      年      九      月      二十七      日


司法院資訊處製作；財團法人民間司法改革基金會備份。
